臺灣高等法院民事判決　　　　　　　　　　　　　　　　九十三年度家上字第六號
　　上　訴　人　乙○○ＶＯＮ.
　　被　上訴人　甲○○
右當事人間請求離婚等事件，上訴人對於中華民國九十二年十月二十八日臺灣板橋地
方法院九十二年度婚字第八六八號第一審判決提起上訴，本院於九十三年五月二十六
日言詞辯論終結，判決如下：
    主      文
上訴駁回。
第二審訴訟費用由上訴人負擔。
    事      實
甲、上訴人方面：未於言詞辯論期日到場為聲明或陳述，但據其以場之聲明及陳述如
    下：
一、聲明：(一)原判決廢棄。(二)被上訴人第一審之訴駁回。(三)第一、二審訴訟費用均由
    被上訴人負擔。
二、陳述：除與原判決記載相同者，茲引用之外，補稱：
  (一)兩造結婚後，被上訴人陸續對上訴人實施家庭暴力行為，經上訴人聲請核發保護
    令，由台灣板橋地方法院以九十二年家護字第七二號核發保護令在案，足認造成
    上訴人不得不離家之可歸責原因在於被上訴人，上訴人並非無故離家，焉可認定
    上訴人係拋夫棄子。
  (二)上訴人無法按和解內容履行回家之約定，係被上訴人及其家人有意刁難，可歸責
    性不在上訴人。上訴人於九十二年六月三十日與被上訴人未談妥而離家，僅係持
    續原保護令有效期間內之合法分居狀態，何來不履行同居義務之情事。
  (三)上訴人以前就曾外出工作，且工作所得均交給婆婆，外出工作與盡人妻人母之義
    務並不當然相悖，否則職業婦女豈非都要遭到大男人主義之夫予以休妻。原審完
    全站在被上訴人立場，偏頗於夫之片面要求，未顧及妻的需求。
  (四)被上訴人故意刁難，不讓上訴人取得中華民國
    工具。被上訴人家人閒言閒語讓被上訴人懷疑上訴人有外遇，造成夫妻關係緊張
    ，並強力禁止上訴人外出工作。原法院完全不理會及體諒上訴人的無知與無助，
    遽依被上訴人及其家人片面不實之說詞判准離婚，實屬草率。
  (五)兩造間僅係就上訴人是否外出工作或盡一人妻人母之義務未取得共識，且上訴人
    離家係被上訴人未保證不再對上訴人為暴力行為之保護令有效期間內，兩造間之
    婚姻尚未產生破綻，並不存有難以維持婚姻之重大事由。縱令有難以維持婚姻之
    重大事由存在，係可歸責於被上訴人，上訴人乃受暴婦女，為求生命安全而離家
    ，衡情尚無過失，依民法第一千零五十二條第二項但書規定，被上訴人係有過失
    之一方，並無請求裁判離婚之權利。否則不啻縱容有暴力傾向之夫，在故意施暴
    於妻，逼迫妻離家後，再以妻不回家為由請求離婚。
三、證據：除援用原審所提證據外，補提板橋地方法院九十二年度家護字第七二號通
    常保護令、里長證明書、江眼科診所診斷書、德芳醫院診斷證明書、板橋地方法
    院檢察署傳訊許春傳票、長庚紀念醫院診斷證明書、調解委員會調解不成立證明
    書為證。
乙、被上訴人方面：
一、聲明：如主文第一項所示。
二、陳述：除與原判決記載相同者，茲引用之外，補稱：
  (一)上訴人打伊殘障的母親，且離家出走不願回來，兩造已兩年沒住在一起，夫妻間
    已經沒有感情。
三、證據：援用原審所提證據。
丙、本院依職權調閱台灣板橋地方法院九十二年度婚字第二九九號履行同居事件卷、
    兩造間通常保護令事件卷（含本院九十二年度家護抗字第八五號卷、台灣板橋地
    方法院九十二年度家護字第七二號卷）。
    理      由
壹、程序方面
    上訴人經合法通知無正當理由不到場，查無民事訴訟法第三百八十六條各款所列
    之情形，爰依被上訴人之聲請，由其一造辯論而為判決。
貳、實體方面
一、本件被上訴人起訴主張：上訴人拋夫棄子，未盡為人妻人母之義務，前經被上訴
    人提起離婚訴訟，經訴訟達成和解上訴人應於民國九十二年六月三十日前返回被
    上訴人家中，但上訴人屆期仍不願回家，揚言要拿到台灣地區
    被上訴人一人要獨自負起扶養幼小子女及老母，身心俱疲，因認兩造婚姻已經產
    生重大破綻，沒辦法繼續維持婚姻，為此訴請裁判離婚，並附帶請求為未成年子
    上訴人實施家庭暴力行為，經上訴人聲請核發保護令，由台灣板橋地方法院以九
    十二年家護字第七二號核發保護令在案，足認造成上訴人不得不離家之可歸責原
    因在於被上訴人，兩造間僅係就上訴人是否外出工作或盡一人妻人母之義務未取
    得共識，且上訴人離家係被上訴人未保證不再對上訴人為暴力行為之保護令有效
    期間內，兩造間之婚姻尚未產生破綻，並不存有難以維持婚姻之重大事由。縱令
    有難以維持婚姻之重大事由存在，係可歸責於被上訴人，上訴人乃受暴婦女，為
    求生命安全而離家，衡情尚無過失，依民法第一千零五十二條第二項但書規定，
    被上訴人係有過失之一方，並無請求裁判離婚之權利。另爭取子女許珮鳳之監護
    權等語，資為抗辯。
二、兩造不爭執之事實：兩造間有婚姻關係現仍存續中，婚後並育未成年子女許哲遠
    （民國八十九年七月二十三日生）、許珮鳳（民國九十一年二月一日生）二人，
    業據被上訴人提出
三、按配偶之一方為中華民國國民者，其離婚之原因事實，應依中華民國法律，涉外
    民事法律適用法第十四條定有明文。本件被上訴人為中華民國國民，則兩造間離
    婚事件，自應適用中華民國法律。而依我國民法第一千零五十二條第二項前段規
    定：「有前項以外之重大事由，難以維持婚姻者，夫妻之一方得請求離婚。」其
    目的在使夫妻請求裁判離婚之事由較富彈性。是夫妻間發生足使婚姻難以維持之
    重大事由者，雖不符合該條第一項所列各款情形，亦無不准依該法條第二項訴請
    離婚之理，最高法院八十六年三月四日八十六年度第二次民事庭會議決議可資參
    照。又婚姻係以夫妻之共同生活為目的（民法第一千零一條規定），配偶應互相
    協力保持其共同生活之圓滿、安全及幸福，因而夫妻應相互尊重以增進情感和諧
    及誠摯之相處，此為維持婚姻之基礎，若此基礎不復存在，致夫妻無法共同生活
    ，無復合可能者，即應認有難以維持婚姻之重大事由存在。故就具體個案審認之
    結果，如該事實客觀已達於倘處於同一境況，任何人均喪失維持婚姻意欲之程度
    ，主觀上亦喪失維持婚姻之意願，即足當之。蓋婚姻乃一男一女之兩性結合，以
    組織家庭，共同生活為目的，故有足以破壞共同生活或難以維持共同生活之情事
    發生，允宜許其離婚以消滅婚姻關係。
  (一)查被上訴人前曾於九十一年十一月九日下午九時，在台北縣鶯歌鎮○○路二０六
    巷十弄二二號一之三樓住處，因懷疑上訴人有外遇而毆打上訴人，致上訴人左耳
    部上方紅腫及前胸四處傷痕，業據上訴人提出德芳醫院九十一年十一月十日所出
    具之診斷證明書，上訴人因此離家暫時搬至胞妹黃李梅住處居住，並聲請通常保
    護令獲准，被上訴人於本院九十二年度家護抗字第八五號通常保護令事件抗告狀
    中亦避重就輕地自認伊與上訴人拉扯間，曾不小心傷及上訴人，致上訴人胸前受
    有傷害，故上訴人主張曾受家庭暴力一節，應堪信為真正。
  (二)上訴人自九十一年十一月離家至今未回，有上訴人所提出之里長證明書可證（本
    院卷第四七頁），前經被上訴人提起訴訟離婚，於九十二年六月十七日經訴訟達
    成和解，上訴人應於九十二年六月三十日前返回被上訴人家中，上訴人屆期返家
    當天，被上訴人已無對上訴人再度為家庭暴力行為，然雙方仍各持己見，未能就
    其夫妻間上訴人是否外出工作或為家庭事務如何分配與分擔取得共識，上訴人即
    行離家至今，又上訴人雖係越南國籍，但既與在中華民國境內設有
    被上訴人結婚且獲居留，依就業服務法第五十一條規定，得受僱在台灣地區工作
    ，上訴人稱現有工作在電子公司上班（本院卷第三五頁），然並未與被上訴人一
    同分擔家庭生活費用照顧小孩，於家庭事務分擔及扶養子女義務之責實有未當，
    徒留被上訴人一人要獨自負起扶養幼小疑似癲癇之幼女及子，於婚姻破綻之形成
    與擴大應具有較大之歸責性。
  (三)被上訴人主張上訴人毆打其母親許春一節，已於本院九十二年家護抗字第八五號
    事件中提出德芳醫院診斷證明書、江眼科診所診斷證明書各乙份為證，許春並因
    此向台灣板橋地方法院檢察署提出傷害案件之告訴，分案九十二年度偵字第一一
    七一九號（現分九十二年度偵緝字第一八二六號偵辦中），目前仍在偵查中，尚
    未偵結。可見兩造目前嫌隙甚深，顯有足以破壞共同生活或難以維持共同生活之
    情事發生。衡以兩造訴訟中仍爭執未停，未見和諧共處之識，實難期其婚姻回復
    之可能，從而被上訴人主張兩造婚姻已經產生重大破綻而達於難以繼續維持婚姻
    之重大事由，揆諸上揭法條規定，被上訴人據以訴請判決離婚，為有理由，原審
    判准兩造離婚，並無不合。
四、次按，夫妻離婚者，對於未成年子女權利義務之行使或負擔，依協議由一方或雙
    方共同任之。未為協議或協議不成者，法院得依夫妻之一方、主管機關、社會福
    利機構或其他利害關係人之請求或依職權酌定之。又法院為前項裁判時，應依子
    (一)子女之年齡、性別、人數及健康情形。(二)子女之意願及人格發展之需要。(三)父
    母之年齡、職業、品行、健康情形、經濟能力及生活狀況。(四)父母保護教養子女
    之意願及態度。(五)父母子女間或未成年子女與其他共同生活之人間之感情狀況，
    民法第一千零五十五條第一項、第一千零五十五條之一分別定有明文。查兩造所
    生之子女許哲遠（民國八十九年七月二十三日生）、許珮鳳（民國九十一年二月
    一日生）二人，均為未滿二十歲之未成年人，其二人現年幼，許珮鳳又疑似患有
    癲癇症狀亟須診治，而其二人於上訴人離家後乃由被上訴人及親人照料，上訴人
    並未提供任何之援助與盡人母之義務，又被上訴人就子女監護現狀及親友支援均
    優於上訴人，上訴人現離家，其住居及經濟上保護教養子女之客觀條件本有不穩
    定之情，審酌兩造之人格、經濟能力、監護能力、親屬援助之可能性、家庭環境
    、子女之年齡、意願及監護現狀，並參考經囑託主管機關所為調查訪視報告之情
    狀，認對於兩造所生之未成年子女許哲遠、許珮鳳權利義務之行使或負擔，均由
    被上訴人任之，較符合子女之最佳利益。
五、綜上所述，本件被上訴人主張其與上訴人之婚姻已達難以繼續維持婚姻之重大情
    事為可採，上訴人所辯均無可取。被上訴人依民法第一千零五十二條第二項訴請
    離婚，並請求酌定未成年子女監護權由被上訴人任之，為有理由，應予准許。是
    則原審判命准兩造離婚，及酌定對兩造所生未成年子女權利義務之行使或負擔均
    由被上訴人任之，於法並無不合。上訴意旨指摘原判決不當，求予廢棄改判，為
    無理由，應予駁回。
六、據上論結，本件上訴為無理由，爰判決如主文。
中　　　華　　　民　　　國　　九十三　　年　　　六　　　月　　  九　  　日
                              民事第三庭
                                  審判長法  官  吳  謙  仁
                                        法  官  蘇  瑞  華
                                        法  官  魏  大  喨
正本係照原本作成。
如不服本判決，應於收受送達後二十日內向本院提出上訴書狀，其未表明上訴理由者
，應於提出上訴後二十日內向本院補提理由書狀（均須按他造當事人之人數附繕本）
上訴時應提出委任律師或具有律師資格之人之委任狀；委任有律師資格者，另應附具
律師資格證書及釋明委任人與受任人有民事訴訟法第四百六十六條之一第一項但書或
第二項（詳附註）所定關係之釋明文書影本。
中　　　華　　　民　　　國　　九十三　　年　　　六　　　月　　　十　　　日
　　　　　　　　　　　　　　　　　　　　書記官  李  華  安
附註：
民事訴訟法第四百六十六條之一（第一項、第二項）：
對於第二審判決上訴，上訴人應委任律師為訴訟代理人。但上訴人或其他法定代理人
具有律師資格者，不在此限。
上訴人之配偶、三親等內之血親、二親等內之姻親，或上訴人為法人、中央或地方機
關時，其所屬專任人員具有律師資格並經法院認為適當者，亦得為第三審訴訟代理人
。
